【裁判字號】    89,上,353
【裁判日期】    901121
【裁判案由】    侵權行為損害賠償
【裁判全文】
臺灣高等法院高雄分院民事判決  八十九年度上字第三五三號
      上  訴  人  甲○
      被  上訴人  乙○○
右當事人間請求侵權行為損害賠償事件，上訴人對於中華民國八十九年十月二十五日
臺灣屏東地方法院八十八年訴字第一０一二號第一審判決提起上訴，本院判決如左：
      主      文
原判決關於駁回上訴人後開第二項之訴部分及訴訟費用之裁判（除確定部分外）均廢
棄。
被上訴人應再給付上訴人新台幣壹拾壹萬壹仟參佰零肆元及自八十八年十一月二十一
日起至清償日止，按年息百分之五計算之利息。
其餘上訴及擴張之訴駁回。
第一、二審訴訟費用（除確定部分外）由被上訴人負擔十分之一，餘由上訴人負擔。
      事      實
甲、上訴人方面：
一、聲明：(一)原判決不利於上訴人部分廢棄。
          (二)被上訴人應再給付上訴人新台幣（下同）一百九十六萬九千零八十八元
            及自起訴狀繕本送達翌日起至清償日止，按年息百分之五計算之利息。
二、陳述：除與第一審判決記載相同者，予以引用外，補稱：
  (一)上訴人於起訴時，請求被上訴人給付新台幣（下同）一百八十五萬二千五百八十
    四元，原審判准三十五萬四千二百九十六元，駁回一百四十九萬八千二百八十八
    元。上訴人就原審駁回上訴人之請求部分提起上訴，並追加醫療費用三萬四千六
    百一十六元；安裝義肢費用一十五萬元；精神慰撫金三十一萬五千三百八十四元
    ，追加金額合計五十萬元，但原審駁回上訴人之請求部分經上訴人提起上訴後，
    對於上訴人於原審主張營養費二萬九千二百元部分，上訴人不再主張，願意將該
    部分減縮，則上訴人追加部分實際金額為四十七萬零八百元，連同被原審駁回部
    分一百四十九萬八千二百八十八元，故被上訴人應再給付上訴人一百九十六萬六
    千零八十八元。
  (二)本件車禍之發生，純係被上訴人行經肇事路段車速過快，且未注意車前狀況而撞
    及上訴人之機車所致，上訴人於左轉三十公尺前已顯示方向燈警示，並未違法左
    轉，原審認上訴人應負五分之三之過失責任，顯失公平。
  (三)被上訴人於原審陳稱：「我有保強制險，約可賠償四十萬元」等語，且兩造於八
    十八年十月十九日在屏東縣長治鄉調解委員會調解時，保險公司亦派員參加協調
    ，並稱本件機車強制險約可獲賠四十六萬五千元，則原審僅判命被上訴人三十五
    萬四千二百九十六元，顯不合理。
三、證據：除援用第一審之證據外，補提發票、收款單、估價單等影本為證。
乙、被上訴人方面：
一、聲明：上訴駁回。
二、陳述：與第一審判決記載者相同，茲引用之。
三、證據：援用第一審之證據。
丙、本院依職權調閱臺灣屏東地方法院檢察署八十八年度偵字第七二三０號及七四六
    三號全部刑事卷宗。
      理      由
一、上訴人於起訴時，請求賠償之金額為一百八十五萬二千五百八十四元，提起第二
    審上訴後，擴張訴之聲明五十萬元及減縮二萬九千二百元，成為二百三十二萬三
    千三百八十四元，並擴張請求自起訴狀繕本送達翌日起算之法定遲延利息，核無
    不合。
二、上訴人起訴主張：被上訴人於八十八年七月二十九日夜晚九時五十五分許，駕駛
    機車由屏東縣麟洛鄉往屏東市方向行駛，途經屏東市○○路○○路六十一巷交岔
    路口時，疏於注意未減速慢行，且超速行駛，致撞及上訴人正欲左轉進入屏東市
    ○○路六十一巷之機車前輪，使上訴人因而左小腿足踝上斷離，脛骨粉碎，傷口
    碎爛，而作截肢手術。為此上訴人請求被上訴人賠償醫療費用一十萬八千一百八
    十四元（二審再追加三萬四千六百一十六元），搭乘計程車就醫車資一萬七千元
    ，救護車車資三千四百元，斷腿肢體火化費二千元，行動四腳架費八百元，看護
    費二十一萬六千元，安裝義肢一十萬元（二審再追加十五萬元），營養費二萬九
    千二百元（上訴二審後未再請求），減少勞動能力之損害七十二萬元，毀損財物
    損失六千元，非財產上損害六十五萬元（二審再追加三十一萬五千三百八十四元
    ），合計一百八十五萬二千五百八十四元（二審擴張減縮後合計二百三十二萬三
    千三百八十四元）等情，求為命被上訴人給付一百八十五萬二千五百八十四元（
    原審判准三十五萬四千二百九十六元，未據被上訴人聲明不服，駁回部分，上訴
    人提起上訴後，擴張減縮後請求再給付一百九十六萬九千零八十八元，及自起訴
    狀繕本送達翌日起算之法定遲延利息）。
三、被上訴人則以：車禍係因上訴人欲行左轉未顯示方向燈，且未讓直行車先行，貿
    然左轉使被上訴人煞車不及而肇事，純屬上訴人之過失，縱令認為被上訴人有過
    失責任，但上訴人亦屬與有過失，被上訴人主張過失相抵。上訴人主張之醫療費
    用、救護車資、斷腿肢體火化、行動四腳架等費用共計六千二百元之支出，被上
    訴人不爭執外，其餘請求均屬虛構。關於喪失勞動能力之損害，因上訴人已年逾
    七十，已無工作能力，其所提薪資證明書又前後不一，此部分之請求顯非真實，
    不應准許。此外，上訴人所請求之精神慰撫金亦屬過高等語，資為抗辯。
四、上訴人主張兩造於八十八年七月二十九日各騎機車在屏東縣屏東市○○路○○路
    六十一巷交岔口互撞，致上訴人之身體受傷，其左小腿因傷害，經醫師為截肢手
    術而花費醫療費用、計程車車資等事實，有診斷證明書、道路交通事故調查報告
    表、照片等為證，且為兩造於檢警偵查及法院審判時，自承不諱。而被上訴人因
    撞斷上訴人之小腿，觸犯過失重傷害罪，亦經法院判處罪刑確定，此均有屏東縣
    警察局屏東分局刑案偵查卷宗、臺灣屏東地方法院檢察署偵查卷宗、臺灣屏東地
    方法院交通事件卷宗及本院刑事卷宗可稽，上訴人之主張，自堪信為真實。
五、按因故意或過失，不法侵害他人之權利者，負損害賠償責任，汽車、機車或其他
    非依軌道行駛之動力車輛，在使用中加損害於他人者，駕駛人應賠償因此所生之
    損害，不法侵害他人之身體或健康者，對於被害人因此喪失或減少勞動能力，或
    增加生活上之需要時，應負損害賠償責任，不法侵害他人之身體、健康、名譽、
    自由、信用、隱私、貞操、或不法侵害其他人格法益而情節重大者，被害人雖非
    財產上之損害，亦得請求賠償相當之金額，民法第一百八十四條第一項前段、第
    一百九十一條之二前段、第一百九十三條第一項、第一百九十五條第一項前段分
    別定有明文。查被上訴人因駕駛機車撞傷上訴人，已如前述，則被上訴人自應賠
    償上訴人因傷所受之損害。茲將上訴人各項請求分述如左：
  (一)關於醫療費用部分：
    上訴人因傷治療之費用，共一十四萬二千八百元，有健生醫院費用繳費明細表、
    行政院衛生署屏東醫院（九十）屏醫病字第０五五六號函連同門診費用證明書、
    財團法人長庚紀念醫院高雄分院長庚院高字第０一七六號函連同醫療費用明細
    表、國仁醫院國仁醫字第四三０六號函連同診療費用明細項目附卷可考，且為被
    上訴人所不爭執，此部分之請求，自應照准。
  (二)關於增加生活上需要部分：
    (1)上訴人因傷及小腿而截肢，則其往返醫院治療自需搭乘計程車，但上訴人是否
      果真搭乘計程車，抑或改乘其他交通工具，未據上訴人提出證據以證明其有搭
      乘計程車之事實及其費用若干，則上訴人此部分請求被上訴人給付一萬七千元
      ，即屬無據，不應准許。
    (2)上訴人主張支出三千四百元之救護車資、二千元之斷腿肢體火化費、八百元之
      行動四腳架，共計六千二百元，有寶健醫院救護車繳費單、病患出（轉）院雇
      用他院救護車、特別護士記錄單、屏東縣高樹鄉公所委託廣修寺管理火葬場使
      用規費收據為證，且為被上訴人所不爭執，此部分之請求，應予照准。
    (3)上訴人發生車禍後，由其媳婦謝秀連看護，期間一百二十日，每日一千八百元
      ，合計十一萬六千元，有謝秀連出具之免用統一發票收據一紙為證。惟據謝秀
      連於原審證稱：「原告是我公公」、「我公公發生車禍後，由我在照顧我原告
      （公公），我住在高雄（縣）鳥松鄉，每天從高雄騎機車來照顧，我從八十八
      年八月初照顧時間約三個月時間，我照顧我公公每日約二千元，每日從早上七
      、八時至下午四、五時止，但看護費用還沒有給我，我們並沒有約定金額，只
      是我公公說要給我」、「應以八十八年八月八日至八十八年十二月五日看護費
      用每日一千八百元收據為準」等語（見原審卷一七一頁至一七二頁），又據健
      生醫院九十年一月二十八日回函稱：「該患者年歲已高，且有糖尿病，因左小
      腿截肢，依情況可能需人扶持，看護期間視本人身體狀況而定（見本院卷二八
      頁）」，八十九年八月三日回函稱：「．．．一般以照料全癱患者二十四小時
      約需新台幣二千元．．．」等語（見原審卷一五七頁），則原審以謝秀連每日
      照顧八小時，每日看護費以七百元計算，一百二十日為八萬四千元，並於此金
      額範圍內予以准許，超過部分予以剔除，核無不合。
    (4)上訴人主張其左小腿足踝斷離，有安裝義肢之必要，請求安裝費用一十二萬五
      千元，有永純義肢股份有限公司收款單可憑（見本院卷四九頁）。又所安裝之
      義肢，六年後必須再換裝，故擴張後請求金額為廿五萬元云云，但據健生醫院
      九十年五月二十五日回函稱：「．．．患者如現裝用義肢，則使用義肢於行動
      上自較方便，換裝義肢年限不拘，端賴其使用情況有長有短」等語（見本院卷
      一０五頁），查上訴人係十八年十一月五日生（見警卷二頁），迄已滿七十二
      歲，如因年老，而少有行動，則其義肢未必於六年內即須換裝，而健生醫院亦
      認其義肢使用年限有長有短，則上訴人日後換裝時再行請求被上訴人給付換裝
      費為宜，故於已裝義肢費用一十二萬五千元部分，應予照准。超過部分之請求
      ，為無理由。
三、關於減少勞動能力部分：
    上訴人主張伊受傷後，四年內不能工作，伊原在總聯園藝作臨時工，每日工資為
    一千二百元，以每月工作十三日計算，每月收入約一萬五千元，四年即可收入七
    十二萬元，茲因傷不能工作四年，則此部分之損害應由被上訴人賠償云云。按勞
    動基準法第五十四條第一項第一款之規定，勞工年滿六十歲者，雇主得強制勞工
    退休，其規定意旨，在於勞工如年滿六十歲，因年老體弱，已無勞動能力可言。
    查上訴人現已滿七十二歲，自屬無勞動能力之人。且上訴人提出其受傷前之勞動
    證明，首先提出首都大廈彭道成出具其月薪一萬七千五百元之證明書（見原審卷
    七八頁），繼則提出總聯園藝負責人宋啟同於八十八年十月二十一日出具每日工
    資為一千二百元之證明書（見原審卷一０九頁）。而據證人宋啟同於原審證稱：
    「我僱用原告甲○零時工，工作內容是拔草及整理清潔，每月工作天約十至二十
    天．．．」等語（見原審卷一五一頁），故上訴人在總聯園藝，並非固定性之工
    作，難認其四年工作收入為七十二萬元。再據證人即首都大廈管理員於原審證稱
    ：「首都大廈做約二至三年，在八十八年三、四月離開．．．」在本院證稱：「
    實際上甲○是從八十五年做到八十七年底為止，八十七年底他要離開時，我留不
    住他．．．，至於證明書上記載的甲○從八十五年做到八十八年是錯誤的．．．
    」等語，其證言就上訴人工作期間已有所不符，難以採信，況上訴人先稱於首都
    大廈工作，其後又謂在總聯園藝工作，前後不一，亦非可採，從而上訴人請求被
    上訴人賠償因喪失或減少勞動能力之損害七十二萬元部分，自屬無從准許。
  (四)關於毀損財物損失部分：
    按不法毀損他人之物者，被害人得請求賠償其物因毀損所減少之價額，民法第一
    百九十六條定有明文。上訴人主張其所有之眼鏡因本件車禍破毀，損失六千元，
    並提出屏東市進達眼鏡行收據一紙為證，被上訴人關於上訴人此部分之請求，亦
    不爭執，則上訴人此部分之請求，即應如數准許。
  (五)關於非財產上損失部分：
    上訴人因車禍致其左小腿足踝斷離，經安裝義肢後，始能行走，其所受精神上之
    痛苦，自屬非輕，本院審酌被上訴人為國中補校畢業，現仍任職於臺灣鐵路局高
    雄工務段技術工，家中育有子女三人，月薪三萬八千六百一十五元，田地一筆、
    建地一筆、房屋二棟，而上訴人則為初中畢業，退伍軍人，現無職業，無收入，
    田地四筆、建地一筆等情，認上訴人請求之非財產上損害以八十萬元為適當，其
    超過部分一十六萬五千三百八十四元，不應准許。
六、綜上所述，上訴人所得請求之金額，總共為一百一十六萬四千元。惟按損害之發
    生或擴大，被害人與有過失者，法院得減輕賠償金額或免除之，民法第二百十七
    條第一項定有明文。查兩造駕駛機車同方向行駛，途經屏東縣屏東市○○路六十
    一巷交岔口時，上訴人欲行左轉進入民生路六十一巷，而未於距離該巷口三十公
    尺前將機車逐漸轉入內側車道或左轉車道，致其左轉彎時遭同向超速駕駛機車行
    駛於上訴人左後方之被上訴人追撞，則上訴人駕駛機車有違道路交通安全規則第
    一百零二條第五款之規定，為與有過失，而臺灣省高屏澎區車輛行車事故鑑定委
    員會及臺灣省車輛行車事故覆議鑑定委員會鑑定結果，亦持相同意見。原審因而
    認為被上訴人應負五分之二之過失責任，上訴人應負五分之三之過失責任，本院
    認無不洽。則依其過失比例，被上訴人祇應賠償上訴人四十六萬五千六百元為已
    足，乃上訴人請求被上訴人應再給付上訴人一百九十六萬九千零八十八元本息，
    扣除原審判准被上訴人應給付上訴人三十五萬四千二百九十六元部分，被上訴人
    尚須給付上訴人一十一萬一千三百零四元本息，超過部分，尚非正當。
七、從而上訴人本於侵權行為之法律關係，訴請被上訴人給付一百八十五萬二千五百
    八十四元，連同在第二審追加之五十萬元，合計二百三十五萬二千五百八十四元
    及自起訴狀繕本送達翌日（八十八年十一月二十一日）起至清償日止，按年息百
    分之五計算之法定遲延利息，於四十六萬五千六百元本息範圍內，尚非無據，應
    予准許。逾此部分之請求，即難准許。原審判命被上訴人應給付上訴人三十五萬
    四千二百九十六元，駁回其餘之訴，固非無見，惟上訴人關於計程車車資及喪失
    勞動能力之請求，均乏證據足以證明，而關於非財產上之損害又僅判准三十五萬
    元，亦嫌不足，原判決自有可議。上訴意旨，指摘原判決不當，為有理由。又上
    訴人陳明願供擔保，請准宣告假執行，因上訴人勝訴部分，一經本院宣示判決即
    告確定，無宣告假執行之必要，併此明。
八、結論：本件上訴及擴張之訴為一部有理由，一部無理由，依民事訴訟法第四百四
    十九條第一項、第四百五十條、第七十九條但書，判決如主文。
中      華      民      國    九十      年     十一     月    二十一    日
                                      臺灣高等法院高雄分院民事第五庭
~B1審判長法官  蔡明宛
~B2法      官  林健彥
~B3法      官  周慶光
右為正本係照原本作成。
上訴人如對本判決上訴，須於判決送達後二十日內向本院提出上訴狀，其未表明上訴
理由者，應於上訴後二十日內向本院提出上訴理由書（均須按他造當事人之人數附繕
本）。
上訴時應提出委任律師或具有律師資格之人之委任狀，並依附註條文規定辦理。
被上訴人不得上訴。
中      華      民      國    九十      年     十一     月    二十二    日
~B法院書記官  郭蘭蕙
附註：
民事訴訟法第四百六十六條之一：
對於第二審判決上訴，上訴人應委任律師為訴訟代理人，但上訴人或其法定代理人具
有律師資格者，不在此限。
上訴人之配偶、三親等內之血親、二親等內之姻親，或上訴人為法人、中央或地方機
關時，其所屬專任人員具有律師資格並經法院認為適當者，亦得為第三審訴訟代理人。
第一項但書及第二項情形，應於提起上訴或委任時釋明之。
                                                                     Ｊ


司法院資訊處製作；財團法人民間司法改革基金會備份。
